【裁判字號】    98,交上更(一),169
【裁判日期】    981112
【裁判案由】    業務過失致死
【裁判全文】
臺灣高等法院臺中分院刑事判決   98年度交上更(一)字第169號
上  訴  人  臺灣苗栗地方法院檢察署檢察官
被      告  丙○○
上列上訴人因被告業務過失致死等案件，不服臺灣苗栗地方法院
94年度交訴字第37號中華民國95年5月9日第1審判決（起訴案號
：臺灣苗栗地方法院檢察署94年度偵字第1163號），提起上訴，
本院前審判決後，經最高法院發回更審，本院更為判決如下：
    主    文
上訴駁回。
    理    由
一、公訴意旨係以：被告丙○○平日以駕駛838－GR號油罐車載
    運各類品為業，係從事駕駛業務之人。李金寶（業經原審判
    決公訴不受理確定）於民國（下同）93年5月24日7時30分許
    ，駕駛車牌號碼MF－2735號自用小貨車沿西濱公路由南往北
    方向行駛，行經西濱公路北上87公里400（起訴書誤載為4）
    公尺慢車道處，本應注意不得於顯有妨害他車通行之處所停
    車，而依當時情形並無不能注意之情事，竟僅為接聽電話而
    疏未注意，貿然於上開路段之機車專用道上停車，適有亦疏
    未注意車前狀況之鄭惠茹騎乘車牌號碼BWD－號重型機車沿
    濱海公路由南往北同向行經該路段，致閃避不及而撞擊李金
    寶所駕MF－2735號自用小貨車左後方方向燈，致鄭惠茹人車
    倒地並滑向該路段內側車道。適復有亦疏未注意上開路段行
    車速限為每小時40公里，而仍以高於每小時40公里之速度
    行駛之被告駕駛838－GR號油罐車（曳引8P－47號油罐拖車
    ）行經該路段，迨被告發現鄭惠茹人車倒地並滑向內側車道
    時，已然煞避不及，致其所駕油罐車右後輪自鄭惠茹身上輾
    過，因而致鄭惠茹頭顱破裂合併腦髓外溢當場死亡。因認被
    告涉有刑法第276條第2項之業務過失致人於死罪嫌等語。
二、訊據被告供認伊當時車速約四十多公里及伊車有壓到被害人
    之事實，惟否認有何業務過失致人於死之犯行，辯稱：當時
    是鄭惠茹騎乘機車撞擊李金寶所駕自用小貨車左後方，致鄭
    惠茹人車倒地直接滑向我所駕駛之油罐車下方。我雖從照後
    鏡中發覺，但已閃避避不及，致後輪仍壓到被害人頭部。我
    是因事件發生過快，無從防止，並無過失等語。
三、經查：
（一）本案車禍係因李金寶為接聽電話而貿然在機車專用道上停
      車，鄭惠茹騎乘重型機車同向行經該路段，亦未注意致閃
      避不及而撞擊李金寶所駕MF－2735號自用小貨車左後方，
      致鄭惠茹人車倒地並滑向該路段內側車道1節，業據被告
      及李金寶於警詢及偵審中供述在卷，並經證人即事發後最
      早抵達現場之TVBS電視駐苗栗地區採訪記者謝古菁於偵查
      中證述甚詳，復參酌現場照片（見93年度相字第228號卷
      第17頁至第22頁）所示之現場車輛停放位置、撞擊點、車
      損情形、散落物散佈地點、屍體所在位置、腦漿濺裂位置
      、安全帽所在位置等情，足徵被告、李金寶及證人謝古菁
      之供述、證述情節，與事實相符。
（二）依卷附現場照片及相驗屍體驗斷書所示（見上開相驗卷第
      21頁、第29頁、第30頁），本件被害人鄭惠茹之死亡，係
      因頭部遭到被告駕駛8P－47號油罐拖車右後輪輾壓所致。
      又被告所駕駛之838－GR號油罐車連同曳引之8P－47號油
      罐拖車，由前至後有複數之輪胎，然實際輾壓被害人頭部
      之輪胎則僅有單一之右後輪，其餘輪胎均無輾壓被害人之
      痕跡，此參酌檢察官93年5月24日勘驗筆錄所載：「油罐
      車右後輪擋泥板有血跡、腦漿噴濺」內容及該右後輪照片
      在卷可稽（見上開相驗卷第21頁、第23頁）。復經承辦警
      員甲○○於本院證稱：我們當時有將被告的車底全部詳細
      檢查，前輪完全沒有任何的血跡或其他撞擊，所有血跡都
      在右後輪，確定是右後輪輾到被害人等語（見本院卷第27
      頁）。是本件既僅有單一之後輪輾壓到被害人，其他輪胎
      （包含同側之前輪）均毫無血跡或沾染任何腦漿噴濺之痕
      跡，則依物理學原理，同向之右側輪胎既均固定於8P－47
      號油罐拖車底部，則車行當為直線，足證本件被害人顯係
      因驟然撞擊李金寶停於路邊之自用小貨車左後方後，人車
      併滑向內側車道，直接衝向被告所駕駛838－GR號車頭所
      曳引之8P－47號油罐拖車底部所致。此時，被害人鄭惠茹
      之頭部因恰好係位在8P－47號油罐拖車前後輪之間，故才
      有前輪並無任何輾壓痕跡，僅有「右後輪擋泥板有血跡、
      腦漿噴濺」之可能。
（三）雖本件最高法院發回更審指出苟上開論斷無訛，則被害人
      頭部遭被告所駕駛車輛輾壓處（即被害人陳屍處），是否
      應在被告所駕駛車輛於現場所遺留之煞車痕內，或應在被
      告所駕駛車輛於現場所遺留煞車痕之後方，方與一般經驗
      法則相符。而稽諸卷附道路交通事故現場圖所繪載之內容
      ，被害人頭部遭被告所駕駛車輛輾壓處（即被害人陳屍處
      ），並未在被告所駕駛車輛於現場所遺留，長達八點六公
      尺之煞車痕內，亦非在上開煞車痕之後方，而係在該煞車
      痕前方約四至五公尺處（相驗卷第四頁），似與經驗法則
      相違。經本院就此一問題函詢原鑑定單位即台灣省車輛行
      車事故覆議鑑定委員會意見，該會認「依據警圖及相228
      號卷17頁照片顯示，鄭惠茹頭部被輾位置係在內車道之丙
      ○○於現場所留之煞車痕起點前方不遠處所（警圖未測）
      ，被害人之陳屍處係在煞車痕起點處前方，非在煞車痕終
      點後方或中間處，因該煞車痕係後輪所留，故未被該車前
      輪輾壓，此有─臺灣省車輛行車事故覆議鑑定委員會98
      年10月12日覆議字第094010 0061A號函附本院卷可稽（見
      本院卷第三七頁）。本院認稽之相驗卷17頁照片顯示，被
      告半聯結車之煞車痕前方仍有較不明顯之滑痕，但由照片
      仍可以看出，堪認半聯結車車輛甚重，煞車後，固留有煞
      車痕，惟煞車痕係車輛煞車後，輪胎瞬間被鎖死，因而與
      路面磨擦後所留之痕跡，其痕深而明顯，惟一般煞車，如
      前方仍有一段距離，會分段煞車，如已無距離，則會煞車
      到底，即將煞車踩死，可見煞車時，車輛之動能並非立即
      被煞車之力抵銷而完全消失，仍有殘餘動能存在，而殘存
      之動能仍會使車輛推前，並與地面之磨擦力抵銷產生滑痕
      （與煞車痕相較為不明顯，而參諸相驗卷17頁照片顯示被
      告煞車痕之後，仍有較不明顯之滑痕），本件被告發現被
      害人時，其距離甚短，足見是煞車到底，但因車子並非在
      煞車到底時，即已靜止，仍繼續往前滑，產滑痕，是以被
      害人陳屍處雖非在煞車痕內，但是在煞車痕前方之滑痕內
      ，與事理相符，尚無違經驗法則，於此敘明。
（四）被告於警詢中警方詢以：「你當時駕駛何車道？你有無目
      擊機車如何撞上小貨車？」答稱：「我當時是行駛於慢車
      道的內側車道，我有目擊該機車撞上小貨車，但我煞車時
      已來不及了，機車仍被我右後輪輾過」（相驗卷第十一頁
      背面），嗣於檢察官偵查中供稱：「……．看到小貨車已
      停在路邊，機車擦撞到小貨車倒地滑行，我一看到就踩煞
      車，但因為與我距離太近，我右後輪還是輾到死者」（相
      驗卷第二十四頁背面）等情，經查依卷附道路交通事故現
      場圖所繪載之上開情形以觀，被告留有煞車痕，顯見被告
      於肇事前有其所駕駛車輛前方所發生，即被害人騎乘機車
      撞擊李金寶所駕駛車輛之左後方，被害人及其機車倒地後
      並前滑於路中之情形，故而踩煞車。而被害人乘騎之機車
      於碰撞李金寶之小貨車後，機車倒地，向左前方滑行，留
      有四．二公尺之刮痕，被告雖煞車，其後輪仍輾過被害人
      之頭部，堪認被告上開辯解為真實可採。此一情形，被告
      乃係遇突發事故，已為適當反應，仍無法避免其情，難認
      被告有何過失。
（五）復按同案被告李金寶固稱：被害人約於落地4至5秒鐘後始
      遭被告所駕駛之油罐車輾過等語（見上開相驗卷第9頁、
      本院卷第65頁），告訴人亦據此請求檢察官上訴認被告當
      時如有注意車前狀況，應尚有足夠之距離讓其煞車等語（
      見本院卷第20頁反面、第21頁），惟如前所述，被告所駕
      油罐車之煞車痕係2條直行之平行線，且該平行之煞車痕
      跡終點，距離被害人頭部遭輾壓之位置甚近，且僅單一之
      右後輪輾壓到被害人，其他輪胎（包含同側之前輪）均毫
      無血跡或沾染任何腦漿噴濺之痕跡，參以李金寶另所稱：
      我沒有看到被告車子有要閃被害人的動作等語（見本院卷
      第65頁反面），則被告駕車既係直行狀態，苟被害人係於
      落地4至5秒鐘後始遭被告所駕駛之油罐車輾過，衡諸常情
      ，被害人應係遭被告油罐車之前後輪輾壓，惟何以上開油
      罐車前輪及左後輪均無血跡或沾染任何腦漿噴濺之痕跡？
      況本件車禍係因李金寶駕駛上開自小貨車佔用機車專用道
      停車始釀成，李金寶屬於本件車禍之利害關係人，其上開
      證詞，亦難免有所偏頗，並非可採。至於李金寶又稱：被
      告油罐車之前輪有壓到被害人之頭髮等語（見上開相驗卷
      第78頁、本院卷第65頁），惟此並無任何積極證據足資證
      明，且證人即案發後至現場處理之警員甲○○於本院證稱
      ：並未於被告油罐車之輪胎上發現有被害人之毛髮等物等
      語（見本院卷第51頁），是李金寶此部分證述，亦不足採
      。
（六）雖公訴人認被告丙○○所駕油灌車之後輪煞車痕長達八‧
      六公尺且煞車痕末端被害人頭部處尚有五公尺以上之距離
      ，推論被告於案發時之行車速度應已達五十公里以上，因
      而認被告有過失云云。惟查被告於本院供稱車速大概40多
      公里等語（見本院卷第44頁反面）。核與其於警詢時供稱
      其案發當時之車速約50幾公里（見上開相驗卷第12頁），
      於偵訊時供稱其當時車速約4、50公里（見上開相驗卷第
      26頁），惟本件車禍後，被告之車留有8.6公尺煞車痕換
      算車速約40公里左右，此有─臺灣省車輛行車事故覆議鑑
      定委員會98年10月12 日覆議字第094010 0061A號函附本
      院卷可稽（見本院卷第三七頁）。又依偵查中檢察官命偵
      查員以被告駕駛之大貨車在同一路段測試，測試結果，以
      車速四十公里剎車，煞車痕為8.5公尺，以時速五十公里
      剎車，煞車痕為13.5公尺，此有苖栗縣警察局竹南分局刑
      事採證報告書附卷可稽（見相驗卷第62頁）。而被告剎車
      痕為8.6公尺，被告之當時時速應為四十出頭（公里），
      是被告於本院辯稱伊時速40多公里乙節自堪予採信，且以
      上開數據推算，僅應約40至41公里間。公訴人以被告丙○
      ○所駕油灌車之後輪煞車痕長達八‧六公尺且煞車痕末端
      被害人頭部處尚有五公尺以上之距離，認被告丙○○於案
      發時之行車速度應已達五十公里以上，乃係將非煞車痕之
      五公尺亦作為換算時速之依據，顯非正確。茲該路段限速
      雖為時速40公里，被告時速僅40至41公里，稍微超速，並
      無嚴重超速之情亦堪予認定。惟當時被害人因乘騎機車，
      突遇李金寶停置路旁，而碰撞李金寶之車，人車倒地，人
      向前滑行，被告見狀立即採取應變措施，緊急煞車，其後
      輪仍輾過被害人，顯係遇偶然之事實而致被害人死亡之結
      果，任何人不論其當時之時速為四十公里以下，四十公里
      或四十一公里，均對此一情形，均對於本件被害人騎乘機
      車擦撞李金寶自小貨車左後方後滑倒之突發狀況，並無法
      預見，亦無從採取任何有效的避煞措施以防止該次車禍之
      發生，屬於無法防範之情形，自難以被告稍微超速之原因
      ，而繩以過失致死罪責，而本件車禍經先送請臺灣省竹苗
      區車輛行車事故鑑定委員會鑑定結果認為：本件之肇事原
      因，應為「鄭惠茹駕駛重機車未注意車前狀況撞擊停止中
      之車輛，為肇事主因；李金寶駕駛自小貨車佔用機車專用
      道停車，為肇事次因。丙○○駕駛半聯結車措手不及，無
      肇事因素」。嗣再送請臺灣省車輛行車事故覆議鑑定委員
      會鑑定結果認為：「本案依肇事聯結車於現場所留8.6公
      尺之煞車痕與對照測量煞車痕之長度換算車速約40公里左
      右，但聯結車肇事時未停於該煞車痕終點處，是其車速應
      高於40公里以上。另據相驗卷所附現場照片所示，被害人
      頭部被聯結車右後輪輾壓，且右後輪擋泥板處亦留有血跡
      、腦漿，而非被聯結車右前輪輾壓，是被害人鄭惠茹駕駛
      機車由後擦撞李金寶小貨車後左角後往前突然滑倒之行為
      ，對於丙○○言屬無法防範，應無肇事因素」，均與本院
      認定結果相符，有臺灣省竹苗區車輛行車事故鑑定委員會
      93年8月2日竹苗字第930854號鑑定意見書、臺灣省車輛行
      車事故覆議鑑定委員會94年3月14日府覆議字第094010006
      1號函附卷可稽（見上開相驗卷第71頁至第74頁、第95頁
      ），又本次經最高法院發回更審，本院院就發回之相關問
      題函詢原鑑定單位即台灣省車輛行車事故覆議鑑定委員會
      意見，該會認「依據警圖及相228號卷17頁照片顯示，鄭
      惠茹頭部被輾位置係在內車道之丙○○於現場所留之煞車
      痕起點前方不遠處所（警圖未測）。是以，鄭惠茹駕駛重
      機車由後碰撞李金寶自小貨車後左角失控摔倒突然往左偏
      滑之瞬間，適逢丙○○駕駛營半聯結車已沿內車道駛經，
      致鄭惠茹滑至右前後輪之間，而被該車右後輪輾壓，並造
      成其碎肉噴至後輪檔泥板處（詳相228號卷21頁照片），
      所以被害人之陳屍處係在煞車痕起點處前方，非在煞車痕
      終點後方或中間處，因該煞車痕係後輪所留，故未被該車
      前輪輾壓，前述機車失控滑倒偏左之行為，對丙○○言確
      屬突發狀況難以防範，應無肇事因素。有─臺灣省車輛行
      車事故覆議鑑定委員會98年10月12日覆議字第094010
      0061A號函附本院卷可資參按（見本院卷第三七頁）。鑑
      定意見均與本院認定無異。本院認應負過失致死之責應為
      李金寶，而非被告丙○○，但檢察官僅論以李金寶過失傷
      害，又經撤回告訴，併此敘明。
（七）雖最高法院本次發回意旨又以：稽諸卷附道路交通事故現
      場圖之內容，其內並未繪載被告所駕駛車輛於肇事後停置
      之處，而僅於其上註記：「838-GR移動現場」（相驗卷第
      四頁）。而苗栗縣警察局竹南分局以九十三年五月二十五
      日南警刑字第0930021853號函，檢送本案相驗現場照片二
      十四張等物，其所檢送上開照片中之最後二張（相驗卷第
      六十一頁），所拍攝之內容是否係被告所駕駛車輛於肇事
      後停置之情形？而苟該二張照片係被告所駕駛車輛於肇事
      後停置之情形，則被告所駕駛之車輛何以停置於離現場甚
      遠之處，且其後何以仍遺留有間斷且距離甚長之煞車痕？
      惟查證人即承辦警員甲○○於本院到庭具結證稱：「（問
      提示相驗卷第61頁，是否被告駕駛車輛停滯情形？）當時
      被告車輛已經離開現場，所以我們製作現場圖只有畫一台
      車，因為被告的車距離現場很遠，所以沒有將被告的車輛
      畫入現場圖中。93年度相字第228號第21頁照片可以看出
      當時被告車輛已經在遠處，而相驗卷第61頁照片上的煞車
      痕是檢察官指示被告開車然後踩煞車測試時所照的照片，
      並非實際發生時車輛的煞車痕。」。足以證明相驗卷第61
      頁照片為事後由檢察官命警員使被告測試之煞車痕，與並
      非被告發生事件時所留之煞車痕，不得作為被告超速之依
      據，併此敘明。
（八）綜合上述，本件被告係因事出突然，無從防範，且依當時
      情形，並無應注意能注意而不注意之情形，是被害人固係
      遭8P－47號油罐拖車之右後輪輾壓致死，然衡酌本件結果
      之發生，係因被害人鄭惠茹與同案被告李金寶之駕駛行為
      有過失所造成，被告本身之駕駛行為並無過失，自不能逕
      以業務過失致人於死罪相繩。至於告訴人另所指被告駕駛
      上開油罐車之前後輪寬度不同及該油罐車之煞車痕距被害
      人之頭部位置距離等情（見本院卷第18頁至第20頁），僅
      屬細節，並無礙於本件車禍過失責任之認定。故本件經審
      酌卷內之全部證據後，認為仍無法達到令通常一般之人均
      不致於有所懷疑而得確信被告觸犯業務過失致人於死罪之
      程度，公訴人在本院復無其他積極舉證，是公訴人上訴指
      摘原判決不當，仍不足為被告有罪之積極證明，或說服本
      院形成被告有罪之心證，其上訴並無理由，應予駁回。
據上論斷，應依刑事訴訟法第368條，判決如主文。
本案經檢察官乙○○到庭執行職務。
中    華    民    國    98    年    11    月   12    日
            刑事第四庭    審判長法  官  洪  耀  宗
                                法  官  許  文  碩
                                法  官  蔡 王 金 全
上列正本證明與原本無異。
如不服本判決應於收受送達後十日內向本院提出上訴書狀，其未
敘述上訴理由者，並得於提起上訴後十日內向本院補提理由書 (
均須按他造當事人之人數附繕本)「切勿逕送上級法院」。
                                書記官  金  珍  華
中    華    民    國    98    年    11    月   13    日


司法院資訊處製作；財團法人民間司法改革基金會備份。
